【裁判字號】    97,消債更,134
【裁判日期】    980813
【裁判案由】    更生事件
【裁判全文】
臺灣臺東地方法院民事裁定           97年度消債更字第134號
聲  請  人  甲○○
代  理  人  廖頌熙律師
上列當事人聲請更生事件，本院裁定如下：
    主  文
更生之聲請駁回。
聲請費用由聲請人負擔。
    理  由
一、按聲請更生或清算不合程式或不備其他要件者，法院應以裁
    定駁回之，消費者債務清理條例（下稱消債條例）第8 條定
    有明文。債務人與金融機構協商成立者，不得聲請更生或清
    算，但因不可歸責於己之事由，致履行顯有重大困難者，不
    在此限；債務人於消債條例施行前，依金融主管機關協調成
    立之中華民國銀行公會會員辦理消費金融案件無擔保債務協
    商機制與金融機構成立之協商，準用之；復為消債條例第15
    1 條第5項及第6項所明定。蓋債之關係乃以當事人間之信賴
    關係為基礎，係社會經濟之重要支柱，故當事人於以法律行
    為追求自己利益之際，亦應顧及對方之利益，並考量債權債
    務在社會上之作用，本於誠實及信用之原則，行使債權及履
    行債務。準此，對於已陷入經濟上困境之消費者，若任其於
    惡性循環之債務窘境中自生自滅，將衍生嚴重之社會問題，
    難以維持安定之社會經濟秩序，為兼顧債權人、債務人雙方
    之利益，對陷於經濟上困境之消費者，應允其於消費者債務
    清理條例施行後，得選擇重建型之更生程序或清算型之清算
    程序清理其債務，藉此妥適調整債務人與債權人及其他利害
    關係人間之權利義務關係，以保障債權人獲得公平受償及謀
    求消費者經濟生活重建復甦之機會。惟對於已與金融機構協
    商成立，或於消債條例施行前，已依金融主管機關協調成立
    之中華民國銀行公會會員辦理消費金融案件無擔保債務協商
    機制與金融機構成立協商之債務人，若非因不可歸責於己之
    事由，致履行顯有重大困難，而僅係為圖謀減免債務，不為
    債務之履行，則不僅有違誠信原則，亦不符契約本旨。從而
    ，為避免肇致道德危險，依消債條例第151條第5項前段及第
    6項之規定，當不得聲請更生或清算。
二、本件聲請意旨略以：聲請人有不能清償債務之情事，雖於消
    債條例施行前曾依中華民國銀行公會會員辦理消費金融案件
    無擔保債務協商機制，於民國95年5 月間與金融機構成立協
    商，約定每月償還新臺幣（下同）30,097元，嗣因配偶所得
    減少而無法繼續協助清償債務，遂於96年7 月間毀諾；惟縱
    加計年終及考績獎金，聲請人平均月薪僅有63,071元，扣除
    最低生活費用39,316元後，剩餘金額為23,755元，實難清償
    協商之還款金額並按月攤還日盛商業銀行股份有限公司（下
    稱日盛銀行）9,243 元；是聲請人係因不可歸責於己之事由
    ，以致履行顯有重大困難，且其無擔保或無優先權之債務總
    額未逾12,000,000元，復未經法院裁定開始清算程序或宣告
    破產，爰向本院聲請更生云云。
三、聲請人就上開主張事實固已提出財團法人金融聯合徵信中心
    當事人綜合信用報告、戶籍謄本及電費收據等件為證，然聲
    請人既以不能負擔協商之還款條件為由，聲請裁定准予更生
    ，本院當應查明聲請人收支及財產之狀況，判斷聲請人是否
    確實係因不可歸責於己之事由，以致履行顯有重大困難。經
    查：
  (一)聲請人於消債條例施行前曾依中華民國銀行公會會員辦理消
    費金融案件無擔保債務協商機制與金融機構成立協商，約定
    每月還款30,097元，惟聲請人業於96年7 月間毀諾等事實，
    有台新國際商業銀行股份有限公司（下稱台新銀行）台新債
    協98法字第120078號函在卷可稽（見本院卷第62頁至第66頁
    ），堪以認定。
  (二)聲請人陳報平均每月收入約為63,071元，核與聲請人95年度
    及96年度綜合所得稅各類所得資料清單所示總額大致相符（
    見本院卷第47頁及第48頁），應堪採信。
  (三)聲請人固稱每月必須支出房地使用補償金、膳食費、教育費
    、交通費、瓦斯費、通話費、健保費、一般廢棄物清除處理
    費、電費合計39,467元（計算式：947,200÷24＝39,467 ，
    四捨五入至個位數；包含扶養費用，亦即聲請人為配偶麥貴
    香及子女麥承傑、麥承恩每月分別支出扶養費用約9,866 元
    ）。然而觀諸聲請人所提房地使用補償金收入繳款書、一般
    廢棄物清除處理費繳款書及電費收據（見本院卷第49頁、第
    54頁），足知此部分款項之繳納義務人應為連秋火而非聲請
    人；再者，聲請人陳報每月所需支付之通話費、電費分別高
    達2,155元及5,194元（計算式：10,387÷2＝5,194，四捨五
    入至個位數），尚難遽予全數列為維持生活所需之必要費用
    ；又聲請人任職於臺東縣警察局大武分局，於執行公務時應
    可利用警局提供之交通工具，縱有支出亦可請求服務單位予
    以返還或補償，聲請人竟謂每月必須支出外跑業務所需油費
    1,500 元，自無可採。本院審酌上開情節，認聲請人、麥貴
    香、麥承傑及麥承恩之每人每月必要生活費用應以9,600 元
    估算，較為適當。
  (四)麥承傑及麥承恩之出生日期分為87年1月28日及89年2月16日
    ，應無獨自謀生之能力，均需仰賴父母即聲請人與麥貴香之
    扶養始得維持生活等情，有戶籍謄本在卷可參（見本院卷第
    40頁）；是以，聲請人陳稱其對麥承傑、麥承恩負有扶養義
    務，洵屬有據。惟麥貴香並非當然符合不能維持生活之受扶
    養要件，亦非必然無法分擔扶養義務，聲請人陳稱麥貴香外
    出打工之餘，迄今仍未提出足資釋明聲請人必須獨自扶養麥
    貴香、麥承傑及麥承恩之證據，則聲請人主張獨自扶養麥貴
    香、麥承傑及麥承恩云云，即非可採。準此，聲請人為分擔
    扶養義務而每月支出之費用應以9,600 元估算為當（計算式
    ：9,600÷2×2＝9,600）。
  (五)至此可知，聲請人之平均月收入扣除平均每月必要支出及扶
    養費用後，應有43,871元（計算式：63,071－9,600－9,600
    ＝43,871）可資運用，尚非不能負擔台新銀行所提每月償還
    30,097元之還款條件。
四、綜上所述，聲請人非因不可歸責於己之事由而毀諾，聲請人
    請求開始更生程序核與消債條例所規定要件不符，應予駁回
    。
五、據上論結，依消債條例第8 條及第15條、民事訴訟法第95條
    及第78條之規定，裁定如主文。
中    華    民    國    98    年    8     月    13    日
                        民事庭法  官  陳谷鴻
以上正本證明與原本無異。
如不服本裁定，應於裁定送達後10日內，以書狀向本院提出抗告
，並繳納抗告費新臺幣1,000元。
中    華    民    國    98    年    8     月    13    日
                              書記官  莊永利


司法院資訊處製作；財團法人民間司法改革基金會備份。
